【裁判字號】    95,上,478
【裁判日期】    951128
【裁判案由】    拆屋還地等
【裁判全文】
臺灣高等法院民事判決          九十五年度上字第四七八號
上   訴   人  甲○○
兼法定代理人  丁○○
上   訴   人  乙○○
上列三人共同
訴 訟 代理人  王淑琍律師
被  上 訴 人  財團法人德明技術學院
法 定 代理人  丙○○  住同上
訴 訟 代理人  蔡鴻斌律師
              張文輝律師
前列當事人間請求拆屋還地等事件，上訴人對於中華民國九十五
年三月二十八日臺灣士林地方法院九十四年度湖訴字第五號第一
審判決提起上訴，本院於九十五年十一月十四日言詞辯論終結，
判決如下：
    主      文
原判決第五項、第六項、第七項關於依序命上訴人連帶給付超過
新台幣壹拾壹萬肆仟貳佰伍拾柒元本息、分別給付超過新台幣伍
萬柒仟壹佰貳拾捌元本息、按月連帶給付超過新台幣肆仟柒佰陸
拾壹元部分，以及該部分假執行之宣告，暨除確定部分外訴訟費
用之裁判均廢棄。
上開廢棄部分，被上訴人在第一審之訴及其假執行之聲請均駁回
。
其餘上訴駁回。
第一審（除確定部分外）及第二審訴訟費用由上訴人連帶負擔十
分之四、分別負擔十分之二，餘由被上訴人負擔。
    事實及理由
一、按非法人團體設有代表人或管理人者，有當事人能力，為民
    事訴訟法第四十條第三項所明定，此項代表人或管理人為該
    團體與人涉訟時，自應以該團體為當事人，而由此項代表人
    或管理人為其法定代理人（最高法院二十七年上字第七六六
    號判例要旨參照）。查上訴人丁○○自承甲○○是民國三十
    七年蓋的，其從七十八年開始住在甲○○，當時沒有供奉神
    明，只有天上聖母、濟公、陳靖姑、王爺公、觀世音五尊神
    像放在那裡，八十年間才請神來拜，拜的是觀音菩薩，神案
    及香爐很早就有，但其住進去以後拿比較好的來換，其每天
    早上五時許開門，五時十五分捻香拜拜，負責整理、泡茶，
    香油錢是來拜拜的人自己投到門口的箱子，一個星期大約新
    台幣（下同）五、六百或一千元左右，由其妻即上訴人乙○
    ○用來買花及拜拜，上訴人乙○○並於每天晚上十一時到凌
    晨一時關門等情，有原審九十四年七月五日言詞辯論筆錄足
    憑（見原審卷第一一八至一二一頁），則上訴人甲○○雖未
    辦理寺廟登記，惟係以供奉神祇為目的，有一定之供奉場所
    ，且有獨立之財產即香油錢，上訴人丁○○並負責清潔、整
    理、維護之工作，其固辯稱其係純粹義務性質云云，然上訴
    人丁○○既有事實上管理行為，即屬上訴人甲○○之管理人
    ，堪認上訴人甲○○為非法人團體，應有當事人能力。
二、被上訴人主張：台北市○○區○○段二小段四七、四八地號
    土地（下稱系爭土地），為被上訴人與他人共有，卻長期遭
    上訴人無權占用如附圖一所示斜線部分共一千零十二平方公
    尺，致被上訴人受有損害，而甲○○建物及磚造房屋為上訴
    人丁○○所興建，其與上訴人乙○○復為夫妻關係，被上訴
    人自得依民法第七百六十七條及第八百二十一條之規定，請
    求上訴人甲○○及丁○○拆除地上物、上訴人乙○○自系爭
    土地遷出，且均返還系爭土地予被上訴人全體共有人，又系
    爭土地坐落於台北市內湖區，交通便利，依土地法第九十七
    條第一項之規定，被上訴人得依申報地價年息百分之十計算
    上訴人所受有不當得利及損害賠償之數額，就九十四年八月
    二十四日民事聲明狀繕本送達最後上訴人之日前二年部分，
    上訴人應連帶給付之損害賠償為二十二萬八千五百十三元，
    及其法定遲延利息，並返還土地前之損害每月九千五百二十
    一元；就九十四年八月二十四日民事聲明狀繕本送達最後上
    訴人之日前五年至二年間共三年部分，上訴人應分別給付被
    上訴人十一萬四千二百五十六元，及其法定遲延利息等情（
    原審判命上訴人甲○○應將附圖二所示（Ａ）甲○○部分及
    （Ｂ）磚造房屋部分拆除、上訴人甲○○及丁○○應將附圖
    一斜線區域扣除與附圖二所示（Ａ）、（Ｂ）重疊後之附圖
    二所示其餘地上物部分騰空、上訴人乙○○應自附圖一所示
    斜線部分遷出，並返還土地於被上訴人及其他共有人；上訴
    人應連帶給付被上訴人十八萬二千八百十一元、應分別給付
    被上訴人九萬一千四百零五元，及自九十四年九月十四日起
    算之法定遲延利息；上訴人應自九十四年九月十四日起至返
    還土地之日止，按月連帶給付被上訴人七千六百十七元，而
    駁回被上訴人其餘之訴，未據被上訴人聲明不服，上訴人就
    其敗訴部分提起上訴，是逾此部分不在本院審理範圍）。並
    聲明：上訴駁回。
三、上訴人則以：甲○○建物及磚造房屋並非上訴人丁○○所興
    建，依空照圖可證上開建物於六十八年間即已存在，上訴人
    乙○○為上訴人丁○○之配偶，僅為輔助占有人，應不負有
    賠償或返還占有利益之義務。又系爭土地位處山區之半山腰
    ，離內湖市中心甚遠，沿途小路蜿蜒，路況崎嶇，泥濘難行
    ，無大眾運輸工具可達，交通極為不便，人煙稀少，環境荒
    涼，生活十分不便利，當地坡度高於十五度，依法不能再開
    發，最多只能當公園使用，利用價值低，原審以申報地價年
    息百分之八計算不當得利損害金額顯屬過高等語置辯。並上
    訴聲明：(一)原判決不利於上訴人部分廢棄。(二)上廢棄部分，
    被上訴人在第一審之訴及其假執行之聲請均駁回。
四、台北市○○區○○段二小段四七、四八地號土地，為被上訴
    人與他人共有，如附圖一所示斜線部分共一千零十二平方公
    尺，其中甲○○建物、磚造房屋、其餘地上物所占用系爭土
    地之面積係如附圖二所記載，有土地登記謄本影本、台北市
    中山地政事務所九十四年四月十五日北市中地二字第○九四
    三○五六五七○○號函所檢附土地複丈成果圖、台北市中山
    地政事務所九十四年十一月二十五日北市中地二字第○九四
    三一九六九八○○號函所檢附土地複丈成果圖在卷可稽（見
    原審卷第一四、一五、七五、七六、二六四、二六五頁），
    為兩造所不爭執，堪信為真實。
五、被上訴人主張系爭土地為其與他人共有，卻長期遭上訴人無
    權占用如附圖一所示斜線部分共一千零十二平方公尺，自得
    依民法第七百六十七條及第八百二十一條之規定，請求拆除
    、騰空地上物，自系爭土地遷出，且均返還系爭土地予被上
    訴人全體共有人等語，上訴人則以前詞置辯。經查：
  (一)按所有人對於無權占有或侵奪其所有物者，得請求返還之；
    對於妨害其所有權者，得請求除去之，民法第七百六十七條
    定有明文。又各共有人對於第三人，得就共有物之全部為本
    於所有權之請求，但回復共有物之請求，僅得為共有人全體
    之利益為之，同法第八百二十一條亦有明文。次按以無權占
    有為原因，請求返還所有物之訴，被告對原告就其物有所有
    權存在之事實無爭執，而僅以非無權占有為抗辯者，原告於
    被告無權占有之事實，無舉證責任，被告應就其取得占有，
    係有正當權源之事實證明之；如不能證明，則應認原告之請
    求為有理由（最高法院七十二年度台上字第一五五二號判決
    意旨參照）。查系爭土地為被上訴人與他人所共有，為上訴
    人所不爭執，觀諸上訴人所提林務局農林航空測量所於六十
    八年十一月十六日拍攝之空照圖（見原審卷第二五三及三四
    七頁），甲○○建物及磚造房屋於斯時即存在於系爭土地上
    ，據上訴人丁○○於原審到庭陳稱甲○○是三十七年蓋的，
    其從七十八年開始住在甲○○，當時沒有供奉神明，只有五
    尊神像放在那裡，八十年間才請神來拜，神案及香爐很早就
    有，但其住進去以後拿比較好的來換，其每天早上五時許開
    門，五時十五分捻香拜拜，負責整理、泡茶，香油錢是來拜
    拜的人自己投到門口的箱子，由其妻即上訴人乙○○用來買
    花及拜拜，上訴人乙○○並於每天晚上十一時到凌晨一時關
    門等情，有原審九十四年七月五日言詞辯論筆錄在卷可稽（
    見原審卷第一一八至一二一頁），足徵上訴人甲○○、丁○
    ○、乙○○確占有使用系爭土地，而渠等就取得占有係有正
    當權源之事實既未能舉證證明之，依上開說明，即應認上訴
    人均為無權占有，則被上訴人主張上訴人甲○○應將附圖二
    所示（Ａ）甲○○部分及（Ｂ）磚造房屋部分拆除、上訴人
    甲○○及丁○○應將附圖一斜線區域扣除與附圖二所示（Ａ
    ）、（Ｂ）重疊後之附圖二所示其餘地上物部分騰空、上訴
    人乙○○應自附圖一所示斜線部分遷出，並返還土地於被上
    訴人及其他共有人等語，自屬有據。
  (二)上訴人辯稱上訴人乙○○為上訴人丁○○之配偶，僅為輔助
    占有人云云。惟按所謂輔助占有人，重在其對物之管領，係
    受他人之指示，至是否受他人之指示，仍應自其內部關係觀
    之，所謂內部關係，即民法第九百四十二條所指受僱人、學
    徒或其他類似關係（最高法院六十五年台抗字第一六三號判
    例意旨參照）。查上訴人丁○○及乙○○為夫妻關係，有戶
    籍謄本在卷可稽（見原審卷第二三頁），據丁○○陳稱：「
    （甲○○）沒有代表人，大家參與都是義工的性質」、「（
    法官問：甲○○的香油錢是誰在管理？）是我太太看箱子裡
    面有多少錢，買來插花、拜拜」、「（問：給人捐錢的箱子
    ，有無紀錄收入支出表？）沒有，是當場開給大家看，有三
    支鑰匙，我有一支、我太太有一支，另一支是信徒要保管就
    給他」、「我太太和我同時間來住」等語（見原審卷第一一
    八、一二○、一二二頁），則乙○○雖為丁○○之配偶，且
    同住於甲○○，然其對於甲○○之管理使用卻非受丁○○所
    指示，即難謂其為丁○○之輔助占有人，上訴人此部分所辯
    ，洵無足取。
六、按因故意或過失，不法侵害他人之權利者，負損害賠償責任
    ；數人共同不法侵害他人之權利者，連帶負損害賠償責任；
    因侵權行為所生之損害賠償請求權，自請求權人知有損害及
    賠償義務人時起，二年間不行使而消滅，自有侵權行為時起
    ，逾十年者亦同，民法第一百八十四條第一項前段、第一百
    八十五條第一項前段、第一百九十七條第一項定有明文。查
    上訴人無權占有系爭土地，已如前述，則上訴人係共同侵害
    被上訴人及其他共有人之所有權，即屬共同侵權行為，被上
    訴人以九十四年八月二十四日民事聲明狀向上訴人請求連帶
    賠償相當於租金之損害，上訴人既為時效抗辯，被上訴人就
    此部分之請求自僅得追溯至該聲明狀繕本送達最後上訴人之
    翌日即九十四年九月十四日前之二年期間，經查：
  (一)按城市地方房屋之租金，以不超過土地及其建築物申報總價
    額年息百分之十為限，土地法第九十七條第一項定有明文。
    據原審履勘結果為：「系爭甲○○座落半山腰上，由德明技
    術學院開車約五到十分鐘可達，無公車及其他大眾運輸工具
    可達，附近環境清幽，前方視野良好，現場為寺廟，水泥屋
    作住宿及倉儲使用」、「被告占用之範圍有做菜圃及堆置雜
    物使用，另鋪設水泥地係供運動所用」等情，有勘驗筆錄及
    照片在卷可稽（見原審卷第三三至四二頁、第五八至七四頁
    ）。復經本院至現場勘驗結果為：「現場地面上有六個紅色
    界樁，為上訴人占用面積之界線。上訴人庭呈之附圖上（見
    附圖三）第五點附近有一菜園，甲○○旁空地有種植約九顆
    樹木，目測其樹齡均超過二十年以上」，亦有勘驗程序筆錄
    足憑（見本院卷第五四頁）。本院審酌被上訴人就上訴人所
    占用之系爭土地係規劃為校地使用，現並無大眾運輸工具可
    達且土地坡度高於十五度，暨系爭土地之坐落位置、工商業
    繁榮程度及占用系爭土地所得之經濟價值等情事，認為被上
    訴人所主張上訴人返還占用系爭土地之相當於租金之損害以
    按年息百分之五計算，始屬允當。
  (二)次按土地法第九十七條所謂土地價額，係指法定地價，而法
    定地價乃為土地所有權人依土地法所申報之地價，土地法施
    行法第二十五條、土地法第一百四十八條分別定有明文。查
    系爭土地自八十六年七月起之申報地價均為每平方公尺一千
    二百元，有地價謄本足憑（見原審卷第九八及九九頁），上
    訴人所占用系爭土地面積就第四七地號部分為五百七十七平
    方公尺、第四八地號部分為四百三十五平方公尺，被上訴人
    就系爭土地應有部分之申報地價為一百十四萬二千五百六十
    七元﹝計算式：（1,200×577×104/110）＋（1,200×435
    ×14,395/15,400）＝1,142,567元，元以下四捨五入，以下
    同﹞，依申報地價年息百分之五計算上訴人於九十四年八月
    二十四日民事聲明狀繕本送達最後上訴人之翌日即九十四年
    九月十四日前二年期間所應連帶給付之賠償金額為十一萬四
    千二百五十七元（計算式：1,142,567×5%×2＝114,257元
    ），於上訴人自九十四年九月十四起至返還系爭土地之日止
    ，應按月連帶賠償四千七百六十一元（計算式：1,142,567
    ×5%÷12＝4,761元）。
七、按無法律上之原因而受利益，致他人受損害者，應返還其利
    益；損害賠償之義務人，因侵權行為受利益，致被害人受損
    害者，於民法第一百九十七條第一項時效完成後，仍得依關
    於不當得利之規定，返還其所受之利益於被害人，同法第一
    百七十九條前段、第一百九十七條第二項定有明文。又依不
    當得利之法則請求返還不當得利，以無法律上之原因而受利
    益，致他人受有損害為其要件，故其得請求返還之範圍，應
    以對方所受之利益為度，非以請求人所受損害若干為準，無
    權占有他人土地，可能獲得相當於租金之利益為社會通常之
    觀念（最高法院六十一年台上字第一六九五號判例意旨參照
    ）。惟按租金之請求權因五年間不行使而消滅，既為民法第
    一百二十六條所明定，至於終止租約後之賠償與其他無租賃
    契約關係之賠償，名稱雖與租金異，然實質上仍為使用土地
    之代價，債權人應同樣按時收取，不因其契約終止或未成立
    而謂時效之計算應有不同（最高法院四十九年台上字第一七
    三○號判例要旨參照）。查上訴人無權占有系爭土地，致受
    有相當於租金之利益，自應將該利益返還予被上訴人，被上
    訴人係以九十四年八月二十四日民事聲明狀向上訴人請求返
    還相當於租金之利益，而上訴人所占用系爭土地之面積、申
    報地價及計算標準已如前述，依上開說明，被上訴人就侵權
    行為損害賠償請求權罹於二年消滅時效後，未逾該聲明狀繕
    本送達最後上訴人之翌日即九十四年九月十四日前之五年期
    間，自得請求上訴人分別返還相當於租金之利益五萬七千一
    百二十八元（計算式：1,142,567×5%×3÷3＝57,128元）
    ，逾此數額之請求，不應准許。
八、綜上所述，被上訴人依民法第七百六十七條、第八百二十一
    條、第一百七十九條、一百八十四條第一項前段、第一百八
    十五條第一項之規定，請求上訴人甲○○應將附圖二所示（
    Ａ）甲○○部分及（Ｂ）磚造房屋部分拆除、上訴人甲○○
    及丁○○應將附圖一斜線區域扣除與附圖二所示（Ａ）、（
    Ｂ）重疊後之附圖二所示其餘地上物部分騰空、上訴人乙○
    ○應自附圖一所示斜線部分遷出，並返還土地於被上訴人及
    其他共有人；上訴人應連帶給付被上訴人十一萬四千二百五
    十七元、應分別給付被上訴人五萬七千一百二十八元，及自
    九十四年九月十四日起，至清償日止，按年息百分之五計算
    之利息；上訴人應自九十四年九月十四日起至返還土地之日
    止，按月連帶給付被上訴人四千七百六十一元，為有理由，
    應予准許。逾此所為之請求，為無理由，應予駁回。至於被
    上訴人敗訴部分，其假執行之聲請失所附麗，自應予駁回。
    原審就超過上開應准許部分，為上訴人敗訴之判決，並為假
    執行之宣告，尚有未洽，上訴意旨就此部分求予廢棄改判，
    為有理由，爰由本院予以廢棄改判如主文第二項所示。關於
    上開應准許部分，原判決為上訴人敗訴之判決，並為假執行
    之宣告，於法並無違誤，上訴意旨就此部分，仍執陳詞，指
    摘原判決不當，求予廢棄，為無理由，應予駁回。
九、本案事證已臻明確，兩造其餘主張、陳述及所提之證據，經
    審酌後認與判決結果不生影響，爰不一一論述，附此敘明。
十、據上論結，本件上訴為一部有理由，一部無理由，依民事訴
    訟法第四百五十條、第四百四十九條第一項、第七十九條、
    第八十五條第一項、第二項，判決如主文。
中    華    民    國    95    年    11    月    28    日
                    民事第十三庭
                        審判長法  官  陳昆煇
                              法  官  李錦美
                              法  官  陳駿璧
正本係照原本作成。
如不服本判決，應於收受送達後20日內向本院提出上訴書狀，其
未表明上訴理由者，應於提出上訴後20日內向本院補提理由書狀
（均須按他造當事人之人數附繕本）上訴時應提出委任律師或具
有律師資格之人之委任狀；委任有律師資格者，另應附具律師資
格證書及釋明委任人與受任人有民事訴訟法第466條之1第1項但
書或第2項（詳附註）所定關係之釋明文書影本。
中    華    民    國    95    年    11    月    28    日
                              書記官  李佳樺
附註：
民事訴訟法第466條之1（第1項、第2項）：
對於第二審判決上訴，上訴人應委任律師為訴訟代理人。但上訴
人或其他法定代理人具有律師資格者，不在此限。
上訴人之配偶、三親等內之血親、二親等內之姻親，或上訴人為
法人、中央或地方機關時，其所屬專任人員具有律師資格並經法
院認為適當者，亦得為第三審訴訟代理人。


司法院資訊處製作；財團法人民間司法改革基金會備份。
